臺灣臺北地方法院民事判決　　　　　　　　　　　　九十三年度訴字第二二六二號
　　原　　　告　甲○○
　　訴訟代理人　張慶帆律師
　　被　　　告　中國信託商業銀行股份有限公司
　　法定代理人　丙○○
　　訴訟代理人　戊○○
　　　　　　　　丁○○
　　被　　　告　山仁工業股份有限公司
　　法定代理人　乙○○
　　訴訟代理人　己○○
當事人間請求確認債權存在事件，本院於九十三年七月八日言詞辯論終結，判決如下
：
    主  　　文
原告之訴駁回。
訴訟費用由原告負擔。
    事實及理由
一、原告主張：原告為被告山仁工業股份有限公司（下稱山仁公司）之債權人，經查
    知被告山仁公司因授信案件提供面額為新台幣（下同）三百零五萬六千一百五十
    一元之被告中國信託商業銀行股份有限公司（下稱中國信託）所開立之定期存單
    供被告中國信託擔保，該定存單已到期且授信事由已解除，故被告山仁公司對於
    中國信託有前開金額之債權存在。詎原告向本院聲請就前述債權為強制執行，被
    告中國信託竟否認其存在，影響原告權益至鉅，原告有受確認判決之法律上利益
    ，為此提起本件訴訟。並聲明：確認被告山仁公司對於被告中國信託之三百零五
    萬六千一百五十一元債權存在。
二、被告中國信託則以其前與萬通商業銀行股份有限公司（下稱萬通銀行）經財政部
    核准合併，故萬通銀行之權利義務均由被告中國信託承受。而被告山仁公司前為
    被告之債權人，惟未依金融機構合併法第九條規定，以書面向被告提出合併將損
    害其權益之異議，不得就合併案再行主張；而被告山仁公司對萬通商業銀行有債
    務未償，依法由存續機構即被告中國信託行使其權利，經抵銷後，被告山仁公司
    對被告中國信託已無任何債權存在等語置辯。
    被告山仁公司認諾原告之請求。
三、兩造對於：
　　(一)被告山仁公司因承攬榮民工程股份有限公司新板橋車站地下化工程鋁窗鋁百頁
　　　及鋁製出入口等部分工程，需提供銀行開具之工程履約保證金連帶保證書，委
  　　由被告中國信託出具該工程履約保金連帶保證書，為此被告山仁公司再提供面
　    額三百零五萬六千一百五十元之中國信託開立之定期存單予被告中國信託以為
      授信案之擔保，嗣榮民工程股份有限公司於九十三年二月九日以榮工業一字第
　    九三○○○一五四一號函同意解除被告山仁公司全部所餘二百七十七萬五千元
      之保證責任。
    (二)萬通銀行對被告山仁公司有三千零八十二萬一千九百五十三元及利息之債權，
      並已取得本院九十年促字第二一六二八號支付命令。
    (三)被告中國信託與萬通銀行經財政部核准合併，以被告中國信託為存續銀行，並
      於九十二年十月一日為合併之公告。
    (四)原告於九十三年四月九日以台灣桃園地方法院九十三年度票字第九九二號本票
      裁定為執行名義，向本院聲請對被告山仁公司為強制執行，經本院九十三年度
　    執字第一三一二九號受理執行在案，此執行案嗣併入本院九十三年執字第一○
      ○六九號辦理，惟查封被告山仁公司在被告中國信託敦南分公司之存款債權時
     ，被告中國信託以被告山仁公司在敦南分行無存款往來為由，聲明異議。
    之事實，均不爭執，並有工程履約保證金連帶保證書影本、委任保證契約影本、
    定期存款存單及保管條影本、榮民工程股份有限公司九十三年二月九日榮工業一
    字第九三○○○一五四一號函影本、合併公告影本在卷可按，並經本院依職權調
    閱本院九十三年度執字第一三一二九號卷、第一○○六九號卷查核屬實，自堪信
    為真實。
四、原告主張被告山仁公司對於被告中國信託之三百零五萬六千一百五十一元債權存
　　在一節，被告中國信託辯稱其因合併而概括承受萬通銀行對被告山仁公司之債權
　  ，經抵銷後被告山仁公司對其之存款債權已消滅等語。經查：
　　(一)原告固主張被告山仁公司與中國信託間係約定以系爭定期存單為授信之擔保質
　　　押品，係雙務契約，山仁公司非單純之債權人，而金融機構合併法第九條得以
　　　公告合併決議內容及合併契約應記載事項，不適用公司法第七十三條第二項有
  　　關分別通知之規定，其對象僅為債權人、基金受益人、證券投資人、期貨交易
　　　人，不及於一般債權債務關係，被告山仁公司對被告中國信託，非單純存款戶
　　　，又非債權人，自不受此條之約束，就系爭債權不因其合併而受影響等語。
　　(二)按非農、漁會信用部之金融機構合併時，除公開發行股票之公司應依證券交易
　　　法第三十六條第二項規定，於事實發生之日起二日內辦理公告並申報外，應依
  　　前條規定為合併之決議後，於十日內公告決議內容及合併契約書應記載事項，
    　得不適用公司法第七十三條第二項及其他法令有關分別通知之規定，該公告應
      指定三十日以上之一定期間，聲明債權人、基金受益人、證券投資人或期貨交
      易人，得於期限內以書面提出合併將損害其權益之異議。金融機構不為第一項
      公告或公告不符前項之規定，或對於在其指定期間內提出異議之債權人、基金
      受益人、證券投資人或期貨交易人，不為清償、了結或不提供相當之擔保者，
      不得以其合併對抗債權人、基金受益人、證券投資人或期貨交易人，金融機構
      合併法第九條第一項、第三項定有明文。是此條項己明文排除原公司法第七十
      三條第二項公司合併決議，須分別通知各債權人之規定，僅以公告代之即可。
    (三)被告山仁公司因系爭定期存款存於被告中國信託，對被告中國信託有系爭定期
      存款之債權存在，而為被告中國信託定期存款契約之債權人，而被告山仁公司
      因，委請被告中國信託出具該工程履約保金連帶保證書，提供系爭定期存款予
      被告中國信託以為授信之擔保，因而成為被告中國信託貸款契約之債務人，被
      告對彼此所負之給付關係，乃基於各別之契約而產生，並非同一契約而互負對
      價給付關係。縱如原告所稱係雙務契約，依金融機構合併法第九條第一項之規
      定，合併決議對全部債權人僅須公告即可，原告主張合併決議對被告山仁公司
      仍須通知等語，自無足取。
    (四)被告山仁公司對被告中國信託與萬通銀行合併決議之公告，既未於期限內以書
      面提出合併將損害其權益之異議，自不得就合併再行異議。而萬通銀行對被告
　　　山仁公司有本院九十年促字第二一六二八號支付命令所載三千零八十二萬一千
  　　九百五十三元及利息之債權存在，已因合併而由被告中國信託承受。按二人互
　    負債務，而其給付種類相同，並均屆清償期者，各得以其債務，與他方之債務
      ，互為抵銷。再按抵銷，應以意思表示，向他方為之。其相互間債之關係，溯
　　　及最初得為抵銷時，按照抵銷數額而消滅，民法第三百三十四條第一項前段、
  　　第三百三十五條第一項分別定有明文。被告中國信託已於九十三年七月八日對
　    被告山仁公司為抵銷之意思表示，並溯及於被告中國信託最初得為抵銷時，即
      被告中國信託因合併承受萬通商業銀行對被告山仁公司之債權時，被告山仁公
　　　司對於被告中國信託之三百零五萬六千一百五十一元定期存款債權，即已抵銷
      而消滅。
    (五)被告山仁公司固認諾原告之請求，認其對被告中國信託確有三百零五萬六千一
      百五十一元之定期存款債權存在；然被告中國信託否認前開債權之存在，此訴
      訟標的即非被告山仁公司所得處分，是被告山仁公司所為認諾，並不生認諾之
　　　效力。
五、綜上所述，被告山仁公司對被告中國信託與萬通銀行合併決議之公告，並未於期
    限內以書面異議，不得就合併之決議再為爭執，被告中國信託承受萬通銀行對被
　　告山仁公司之債權，以之與對被告山仁公司系爭定期存款之債務抵銷後，被告山
　  仁公司對被告中國信託已無系爭定期存款債權存在。從而，原告請求確認被告山
    仁公司對於被告中國信託之三百零五萬六千一百五十一元債權存在，為無理由，
    應予駁回。
六、訴訟費之負擔：民事訴訟法第七十八條。
中　　　華　　　民　　　國　　九十三　　年　　　七　　　月　　 三十 　　日
                              民事第五庭  法  官    吳青蓉
正本係照原本作成
如對本判決上訴，須於判決送達後廿日內向本院提出上訴狀
中　　　華　　　民　　　國　　九十三　　年　　　七　　　月　　 三十　 　日
                                          書記官    陳耀山
